【裁判字號】    99,重訴,77
【裁判日期】    990723
【裁判案由】    移轉股份所有權
【裁判全文】
臺灣臺中地方法院民事判決  99年度重訴字第77號
原      告  戊  ○
            丁○○
            乙○○
            丙○○
共      同
訴訟代理人  許桂挺律師
            黃士哲律師
被      告  中陽保全股份有限公司
法定代理人  甲○○
上列當事人間請求移轉股份所有權事件，本院於民國99年7月22
日言詞辯論終結，判決如下：
    主  文
確認甲○○對被告中陽保全股份有限公司有壹仟玖佰貳拾股之股
權存在。
訴訟費用新台幣壹拾捌萬零玖佰陸拾元由被告負擔。
    事實及理由
壹、程序方面：
  一、按債權人就債務人對第三人之債權或其他財產權為強制執
      行時，如第三人不承認債務人之債權或其他財產權之存在
      ，或於數額有爭議或有其他得對抗債務人請求之事由時，
      應於接受執行法院命令後十日內，提出書狀，向執行法院
      聲明異議。債權人對於第三人之聲明異議認為不實時，得
      於收受執行法院通知後十日內向管轄法院提起訴訟，並將
      訴訟告知債務人，強制執行法第119條第1項及第120條第2
      項分別定有明文。則債權人依上開規定所提起之訴訟，無
      論係請求確認債務人對第三人之債權存在之確認之訴，或
      請求第三人向債權人為給付之給付之訴，均非必須以債務
      人為共同被告，此為強制執行法之特別規定（最高法院97
      年台上第191號判決意旨參照）。本件原告以其對訴外人
      即債務人甲○○之執行名義（臺灣高等法院臺中分院97年
      度重上更(一)字第42號確定判決），聲請就甲○○對被告之
      股權為強制執行，經本院於民國（下同）98年12月18日以
      98年度司執字第66045號核發扣押命令，該扣押命令於98
      年12月22日送達被告，被告則於98年12月24日對該扣押命
      令聲明異議，經本院於99年1月4日通知原告被告已聲明異
      議，原告依上開規定對被告提起本件確認之訴，核與上開
      規定相符，合先敘明。
  二、次按訴狀送達後，原告不得將原訴變更或追加他訴，但上
      開規定於擴張或減縮應受判決事項之聲明者無礙，民事訴
      訟法第255條第1項第3款定有明文。本件原告於起訴時原
      聲明：「被告應將債務人甲○○對被告持有之股份2,800
      股中之百分之48，即1,920股交付並移轉予原告」，嗣訴
      狀送達後、於訴訟進行中，原告變更其聲明為：「(一)確認
      債務人甲○○對被告中陽保全股份有限公司有1,920股之
      股權存在。」原告所為聲明之變更，核屬減縮應受判決是
      項之聲明，於上開規定無違，應予准許，併予明。
貳、原告起訴主張：原告與債務人甲○○因履行契約糾紛涉訟，
    經臺灣高等法院臺中分院97年度重上更(一)字第42號判決甲○
    ○應將被告公司48%之股份即1,920股交付並移轉予原告確定
    ，原告乃以上揭確定判決為執行名義聲請強制執行，並經本
    院於98年12月21日以98年度司執字第66045號強制執行事件
    核發執行命令，內容為禁止債務人甲○○在被告公司之股份
    於1,920股之範圍內為移轉或其他處分，並禁止被告就甲○
    ○上開股份為移轉或其他處分。詎被告於收受該執行命令後
    ，竟以甲○○對被告公司現無任何股份存在為由聲明異議。
    惟甲○○為被告公司董事長，依公司法第197條第2項之規定
    ，公司董事在任期中其股份有增減時，應向主管機關申報並
    公告之，而依被告公司變更登記表之記載，甲○○現仍為被
    告公司之董事長，且仍有股份2,800股，被告之聲明異議顯
    不實在，爰依強制執行法第120條之規定，提起確認之訴等
    語。並聲明：如主文所示。
參、被告則以：甲○○對被告公司目前雖有股份2,800股，但是
    甲○○個人對外有債務，無法周轉，因此私底下有將股份質
    押予其他債權人，因被告公司沒有發行股票，故前揭所述之
    向別人質押借款，係指甲○○以書立借據或簽發支票之方式
    ，作為其借款之擔保等語，資為抗辯。並聲明：原告之訴駁
    回。
肆、法院之判斷：
  一、確認法律關係之訴，非原告有即受確認判決之法律上利益
      者，不得提起之；確認證書真偽或為法律關係基礎事實存
      否之訴，亦同。民事訴訟法第247條第1項定有明文。所謂
      即受確認判決之法律上利益，係指法律關係之存在否不明
      確，致原告在私法上之地位有受侵害之危險，而此危險得
      以對於被告之確認判決除去之者而言（最高法院52年台上
      字第1922號判例意旨參照）。本件原告主張甲○○對被告
      公司有股份1,920股存在、並執確定判決為執行名義聲請
      強制執行，被告則於強制執行程序中以甲○○並無任何股
      份存在為由，依強制執行法第119條第1項規定聲明異議，
      是兩造就甲○○對被告公司是否有股權存在存有爭執，如
      不訴請確認，則甲○○對被告公司之股權存否無法明確，
      且因原告已執確定判決為執行名義聲請強制執行，兩造間
      之此項爭執如不予釐清，將致原告無法賡續進行對甲○○
      之強制執行程序，不得謂原告在私法上之地位無受侵害之
      危險，揆之前開說明，原告提起本件確認之訴以排除此項
      危險，與上開法條之規定並無不符，應予陳明。
  二、下列事實為兩造所不爭執，且有本院民事執行處執行命令
      及通知、被告聲明異議狀、被告公司變更登記表等附卷可
      稽，並經調閱本院98年度司執字第66045號履行契約強制
      執行卷及被告公司登記卷查核屬實，堪信為真：
    (一)原告以臺灣高等法院臺中分院97年度重上更(一)字第42號確
      定判決為執行名義，聲請就甲○○對被告公司48%之股權
      即1,920股為強制執行，經本院民事執行處於98年12月18
      日以98年度司執字第66045號核發扣押命令。被告於98年
      12月22日收受該扣押命令後，於98年12月24日以甲○○對
      被告公司現無股份存在為由，對該扣押命令聲明異議。
    (二)依被告公司變更登記表之記載，被告公司之資本總額為新
      台幣4,000萬元、股份總數為4,000股，關於被告公司目前
      董事、監察人及股東名冊之記載，甲○○為被告公司之股
      東、股份數為2,800股，甲○○並為被告公司之董事長。
    (三)被告公司並未公開發行股票。
  三、原告主張甲○○對被告公司有股權1,920股存在，被告則
      以甲○○對外有私人債務，已將其股份質押向他人借款等
      語為辯。是本件兩造爭執之焦點為：甲○○是否因將股份
      設定質權予他人，而致其於被告公司之股份不存在？經查
      ：姑不論被告就其抗辯甲○○已將其股份設質予他人作為
      借款之擔保等語，並未舉證以實其說，其所辯各辭已難逕
      予採信。且按公司資本額達中央主管機關所定一定數額以
      上者，應於設立登記或發行新股變更登記後三個月內發行
      股票；其未達中央主管機關所定一定數額者，除章程另有
      規定者外，得不發行股票，公司法第161條之1定有明文；
      又所謂一定數額，以實收資本額達5億元以上者屬之，此
      據經濟部經商字第09002254560號函釋在案。次按股份
      之轉讓，非將受讓人之姓名或名稱及住所或居所，記載於
      公司股東名簿，不得以其轉讓對抗公司；權利質權之設定
      ，除依本節（按即民法第七章質權第二節權利質權）規定
      外，並應依關於其權利讓與之規定為之，公司法第165條
      、民法第902條分別定有明文。從而，股份有限公司如未
      發行股票，其股份之設質，除須有設質之合意外，並應將
      質權人之姓名或名稱及住所或居所，記載於公司股東名簿
      ，否則不得以其設質對抗公司。查，被告公司並未公開發
      行股票，為兩造不爭執之事實，已如前述，則倘甲○○已
      將其對被告公司之股份設定質權，公司股東名簿上應有質
      權人之姓名或名稱及住居所之記載，然被告公司之股東名
      冊上並無質權人之記載，是甲○○縱有將其對被告公司之
      股權設定權利質權予他人，依前揭說明已不得對抗被告，
      更何況縱然甲○○有將其股權設定權利質權予他人之事實
      ，亦僅係其股權附有權利質權之負擔而已，在質權人行使
      質權致甲○○喪失其股權前，被告自無從否認甲○○對被
      告公司有股權存在之事實，是被告所辯，並無可採。
  四、綜據上述，原告依強制執行法第120條規定，訴請確認甲
      ○○對被告公司有1,920股之股權存在，為有理由，應予
      准許。
伍、結論：本件原告之訴為有理由，依民事訴訟法第78條，判決
    如主文。
中    華    民    國    99    年    7     月    23    日
                  民事第二庭  法  官  呂麗玉
正本係照原本作成。
如對本判決上訴，須於判決送達後20日內向本院提出上訴狀。
中    華    民    國    99    年    7     月    23    日
                              書記官  趙振燕

司法院資訊處製作；財團法人民間司法改革基金會備份。
